臺灣新北地方法院刑事判決
111年度金訴字第115號
公  訴  人  臺灣新北地方檢察署檢察官
被      告  莊立揚



選任辯護人  廖于清律師
            古意慈律師
上列被告因違反洗錢防制法等案件，經檢察官提起公訴（110年
度偵字第28633號），因被告於準備程序就被訴事實為有罪之陳
述，經本院告知簡式審判程序意旨，並聽取公訴人及被告之意見
後，本院合議庭裁定由受命法官獨任依簡式審判程序審理，判決
如下：
  　主　文
莊立揚犯三人以上共同詐欺取財罪，處有期徒刑拾月。
    事　實
一、莊立揚明知悉近年來以虛設、借用或買賣人頭帳戶之方式，
    供詐欺者作為詐欺他人交付財物等不法用途之情事多有所聞
    ，而金融機構帳戶係個人理財之重要工具，攸關個人財產、
    信用之表徵，應可預見將其帳戶提供予他人，可能供詐欺者
    所用，便利詐欺者得多次詐騙不特定民眾將款項匯入該人頭
    帳戶，再將該犯罪所得轉出，製造金流斷點，達到隱匿詐欺
    所得去向之結果，以逃避檢警之追緝。而其於民國110年2月6
    日前某日，結識某姓名不詳之詐欺集團成年成員後，該詐欺
    集團成員向莊立揚表示需其提供帳戶供轉帳之用並請其協助
    提領，然依莊立揚之智識程度及一般社會生活之通常經驗，
    應可知悉此等行為顯不合常理，而已預見對方恐係詐欺集團
    成員，倘依指示提領並交付款項，恐成為犯罪之一環而遂行
    詐欺取財犯行，使他人因此受騙致發生財產受損之結果，並
    得以隱匿該詐欺犯罪所得之去向，竟仍意圖為自己不法之所
    有，基於縱使發生他人因受騙致財產受損、隱匿詐欺犯罪所
    得去向之結果，亦不違背其本意之三人以上共同詐欺取財及
    洗錢之不確定故意之犯意聯絡，於民國110年2月6日前某日，
    在新北市○○區○○路0段00號統一超商存德門市內，將其申辦
    之中國信託商業銀行帳號000000000000號帳戶（下稱中國信
    託帳戶）之存摺、提款卡及密碼提供予姓名不詳之詐欺集團
    成年成員。再由該詐欺集團某不詳成員，於同年2月6日前某
    日，在社群軟體Instagram上刊登投資廣告訊息，適陳俊廷
    上網瀏覽，即依指示加入LINE通訊軟體好友，經該詐欺集團
    某不詳成員向其誆稱可經由投資虛擬貨幣獲利云云，陳俊廷
    因而陷於錯誤，依指示於同年月6日19時54分許，匯款新臺
    幣（下同）3萬元至上開中國信託帳戶內。嗣莊立揚再依上
    開詐欺集團成年成員之指示，於同日21時許，將上開款項領
    出並依指示交付與不詳之詐欺集團成員，而以此方式製造金
    流斷點，以掩飾及隱匿詐欺所得財物之本質、去向。
二、案經陳俊廷訴由新北市政府警察局板橋分局報告臺灣新北地
    方檢察署檢察官偵查起訴。
　　理　由
一、上開犯罪事實，業據被告莊立揚於本院準備程序及審理中均
    坦承不諱（見本院卷第167、175頁），核與證人即告訴人陳
    俊廷於警詢中之證述情節相符（見偵卷第11-13頁），復有
    中國信託商業銀行股份有限公司110年3月15日中信銀字第00
    0000000000000號（函）暨客戶基本資料、帳號00000000000
    0號帳戶存款交易明細、自動化交易LOG資料、告訴人提出之
    轉帳明細截圖、LINE通訊軟體對話截圖、投資廣告截圖各1
    份在卷可參（見偵卷第19-25、37-43頁），足認被告前開任
    意性自白核與事實相符，堪以採信。綜上，本案事證明確，
    被告上開犯行堪以認定，應予依法論科。
二、論罪科刑：
　㈠本件被告係將其申辦之上開中國信託帳戶資料交付與詐欺集
    團某不詳成年成員，再依指示提領款項交付詐欺集團成員，
    其曾經與一、兩位不同之詐欺集團成員碰面過等節，業據被
    告於本院準備程序中供述明確（見本院卷第167頁），且本
    案犯罪歷程所需工作甚多，詐欺集團成員需假冒不同身分詐
    欺被害人、指示被害人匯款、掌握金錢及帳戶流向、聯繫提
    領款項等工作，而以一般正常智識之人認知，均可瞭解上開
    工作顯非1人所能完成，則以被告之智識程度，縱使不知組
    織內之詳細分工或參與之確切人數，亦能知悉此為3人以上
    之詐欺行為，是被告所為應成立刑法第339條之4第1項第2款
    之三人以上共同詐欺取財罪。
　㈡按洗錢防制法業於105年12月28日修正公布，並於106年6月28
    日生效施行。依修正後即現行洗錢防制法第2條第2款、第3
    條第2款規定，掩飾或隱匿刑法第339條犯罪所得之本質、來
    源、去向、所在、所有權、處分權或其他權益者，即構成洗
    錢行為。是依修正後洗錢防制法，掩飾刑法第339條詐欺取
    財犯罪所得去向、所在之行為，亦可構成洗錢罪。參諸洗錢
    防制法第2條修正之立法理由，可知本次修正洗錢行為之定
    義，係因修正前條文對洗錢行為之定義範圍過窄，對於洗錢
    行為之防制與處罰難以有效達成，為擴大洗錢行為之定義，
    以含括洗錢之各階段行為。又洗錢之前置犯罪完成，取得財
    產後所為隱匿或掩飾該財產的真實性質、來源、所在地、處
    置、轉移、相關的權利或所有權之行為，固為典型洗錢行為
    無疑，然於犯罪人為前置犯罪時，即提供帳戶供犯罪人作為
    取得犯罪所得之人頭帳戶，或於其後交付犯罪所得款項製造
    金流斷點，致無法查得犯罪所得流向等，均會產生掩飾或隱
    匿該犯罪不法所得真正去向之洗錢效果。亦即，從犯罪者之
    角度觀察，犯罪行為人為避免犯行遭查獲，會盡全力滅證，
    但對於犯罪之成果即犯罪所得，反而會盡全力維護，顯見洗
    錢犯罪本質上本無從確知犯罪行為之存在，僅為合理限制洗
    錢犯罪之處罰，乃以不法金流與特定犯罪有連結為必要。是
    以，依犯罪行為人取得該不法金流之方式，已明顯與洗錢防
    制規定相悖，有意規避洗錢防制規定，為落實洗錢防制，避
    免不法金流流動，自不以提供帳戶為限，亦包括取得款項後
    ，將款項交予犯罪組織之其他成員，致無法或難以追查犯罪
    所得去向之洗錢結果。本次修法既於立法理由中明示掩飾不
    法所得去向之行為亦構成洗錢，則以匯款或交付現金等方式
    ，致產生掩飾或隱匿不法犯罪所得真正去向之行為，亦屬洗
    錢防制法第14條第1項所規範之洗錢類型（最高法院108 年
    台上字第1744號判決意旨參照）。查詐欺集團不詳成員詐欺
    告訴人後，由被告依指示提領款項轉交詐欺集團某不詳成員
    ，即在製造金流之斷點，致無從或難以追查前揭犯罪所得，
    而掩飾或隱匿該犯罪所得之去向，依上揭說明，被告上開之
    犯行應成立洗錢防制法第14條第1項之一般洗錢罪。
　㈢核被告所為，係犯刑法第339條之4第1項第2款之三人以上共
    同詐欺取財罪及違反洗錢防制法第2條第2款規定，而犯同法
    第14條第1項之一般洗錢罪。被告就上開犯行間，與其他詐
    欺集團成員間，有犯意聯絡及行為分擔，應論以共同正犯。
    被告上開犯行，係以一行為同時犯上開三人以上共同詐欺取
    財罪及一般洗錢罪二罪，為想像競合犯，應依刑法第55條規
    定，從一重之三人以上共同詐欺取財罪論處。
　㈣另按洗錢防制法第16條第2項規定：「犯前2條之罪，在偵查
    或審判中自白者，減輕其刑。」；又按想像競合犯之處斷刑
    ，本質上係「刑之合併」。其所謂從一重處斷，乃將想像競
    合犯組成之評價上數罪，合併為科刑一罪，其所對應之刑罰
    ，亦合併其評價上數罪之數法定刑，而為一個處斷刑。易言
    之，想像競合犯侵害數法益者皆成立犯罪，論罪時必須輕、
    重罪併舉論述，同時宣告所犯各罪名，包括各罪有無加重、
    減免其刑之情形，亦應說明論列，量刑時併衡酌輕罪部分量
    刑事由，評價始為充足，然後依刑法第55條前段規定「從一
    重處斷」，非謂對於其餘各罪可置而不論。因此，法院決定
    處斷刑時，雖以其中最重罪名之法定刑，做為裁量之準據，
    惟於裁量其輕重時，仍應將輕罪合併評價在內（最高法院10
    8年度台上字第4405、4408號判決意旨）。查被告於本院審
    理中自白上開一般洗錢犯行，依上開規定原應減輕其刑，惟
    被告所犯一般洗錢罪係屬想像競合犯其中之輕罪，被告就本
    案犯行係從一重之三人以上共同詐欺取財罪，就被告此部分
    想像競合輕罪得減刑部分，依上開說明，由本院於後述依刑
    法第57條量刑時一併衡酌該部分減輕其刑事由。
　㈤按犯罪之情狀顯可憫恕，認科以最低刑度仍嫌過重者，得酌
    量減輕其刑，刑法第59條定有明文，所謂顯可憫恕，係指被
    告之犯行有情輕法重之情，客觀上足以引起一般人同情，處
    以法定最低刑度仍失之過苛，尚堪憫恕之情形而言。查被告
    固於本案詐欺集團內擔任提領款項之工作，惟考量其患有精
    神官能症、注意力不足疾患並伴有過動行為，此有亞東紀念
    醫院110年12月17日乙種診斷證明書影本1份附卷可考（見本
    院卷第47頁），其身心狀況較一般人為弱勢，且其非詐欺集
    團之核心成員，僅係聽人指示提領詐欺並交付他人，是其與
    上游策畫者及實際實行詐術者相比，惡性較輕，依卷內事證
    亦難認其有實際分得不法所得（詳後述），另考量其犯後已
    坦承犯行，態度尚可，如逕行科予重刑，未免過苛。本院綜
    合上開各情，認被告本案犯行之犯罪情節，依刑法第339條
    之4第1項第2款三人以上共同詐欺取財罪，其法定刑度為1年
    以上7年以下有期徒刑，縱科以最低度刑，仍有情輕法重之
    虞，爰就被告所犯上開犯行，依刑法第59條規定酌減其刑。
　㈥爰以行為人之責任為基礎，審酌被告正值青年，不思以正當
    途徑賺取所需，竟貪圖報酬，自甘為他人所利用，加入詐欺
    集團並提供上開帳戶，無視政府一再宣示掃蕩詐欺集團決心
    ，侵害被害人之財產法益，嚴重破壞社會秩序，同時增加檢
    警查緝及被害人求償之困難，所為實有不該；兼衡被告在本
    案犯罪中所扮演之角色及參與犯罪之程度、詐取款項金額、
    因其洗錢之行為而造成金流斷點，致使對犯罪不法所得之追
    查更形困難；並考量被告於本案行為前尚無經法院判處罪刑
    之前科紀錄，此有臺灣高等法院被告前案紀錄表1份在卷可
    查，素行尚可；另斟酌被告於本院審理中坦承犯行之犯後態
    度，及被告雖表示有意願賠償告訴人，然因告訴人未到場而
    未能達成調解之情形，此有本院111年6月15日、同年月29日
    調解期日報到單各1紙附卷可憑（見本院卷第141、159頁）
    ；參以其於該詐欺集團內之分工，較諸實際策畫佈局、分配
    任務、施用詐術之核心份子而言，僅居於聽從指示、代替涉
    險之次要性角色，兼衡被告之犯罪動機、目的、手段、所生
    損害，及被告自述高中畢業之智識程度、經濟狀況尚可、患
    有精神官能症之身心狀況等一切情狀（見本院卷第47、176
    頁），量處如主文所示之刑。
　㈦至公訴意旨雖認被告本案之犯罪所得為1、2萬元等語，惟被
    告於本院審理中供稱：對方本來跟我說會給我1、2萬元的報
    酬，但後來都沒有給我等語（見本院卷第167頁），而本案
    依卷內證據亦無從證明被告有獲取上開報酬，是尚難逕認被
    告確有獲取上開犯罪所得，自不生沒收、追徵犯罪所得之問
    題，併此敘明。
據上論斷，應依刑事訴訟法第273條之1第1項、第299條第1項前
段（依刑事判決精簡原則，僅記載程序法條），判決如主文。
本案經檢察官王聖涵提起公訴，檢察官陳姵伊到庭執行職務。
中　　華　　民　　國　　111 　年　　7 　　月　　21　　日
                  刑事第十八庭  法　官　劉明潔
　　　　　　　　　
以上正本證明與原本無異。
如不服本判決應於收受判決後20日內向本院提出上訴書狀，並應
敘述具體理由；其未敘述上訴理由者，應於上訴期間屆滿後20日
內向本院補提理由書（均須按他造當事人之人數附繕本）「切勿
逕送上級法院」。
                                書記官　連思斐
中　　華　　民　　國　　111 　年　　7 　　月　　21　　日
附錄本案論罪科刑法條全文：
中華民國刑法第339 條之4
犯第339條詐欺罪而有下列情形之一者，處1年以上7年以下有期
徒刑，得併科1百萬元以下罰金：
一、冒用政府機關或公務員名義犯之。
二、三人以上共同犯之。
三、以廣播電視、電子通訊、網際網路或其他媒體等傳播工具，
    對公眾散布而犯之。
前項之未遂犯罰之。
洗錢防制法第2條
本法所稱洗錢，指下列行為：
一、意圖掩飾或隱匿特定犯罪所得來源，或使他人逃避刑事追訴
    ，而移轉或變更特定犯罪所得。
二、掩飾或隱匿特定犯罪所得之本質、來源、去向、所在、所有
    權、處分權或其他權益者。
三、收受、持有或使用他人之特定犯罪所得。
洗錢防制法第14條
有第二條各款所列洗錢行為者，處7年以下有期徒刑，併科新臺
幣5百萬元以下罰金。
前項之未遂犯罰之。
前二項情形，不得科以超過其特定犯罪所定最重本刑之刑。